【裁判字號】    96,訴,4375
【裁判日期】    970530
【裁判案由】    偽造有價證券等
【裁判全文】
臺灣臺中地方法院刑事判決              96年度訴字第4375號
公  訴  人  臺灣臺中地方法院檢察署檢察官
被      告  丙○○
選任辯護人  詹仕沂律師
            張智翔律師
上列被告因偽造有價證券等案件，經檢察官提起公訴（九十六年
度偵字第一二六七七號、第一二六七八號），本院判決如下：
    主    文
丙○○共同連續意圖供行使之用而偽造有價證券，處有期徒刑
年陸月。
如附表所示十二張支票，其中偽造發票人「宏甫國際有限公司」
、「（公司負責人）甲○○」發票部分，均沒收。
    犯罪事實
一、丙○○於民國八十六年五月間，受丁○○（其所涉犯共同連
    續偽造有價證券犯行部分，業經臺灣高等法院臺中分院以九
    十五年度重上更(三)字第七五號判處有期徒刑三年二月，並由
    最高法院以九十六年度台上字第三七一七號駁回上訴而告確
    定，下稱前案。另丁○○於前案訴訟中提出偽造合作契約書
    所涉行使偽造私文書犯行部分，應俟其到案後，再由本院另
    行審結）之邀集，欲與己○○（由臺灣臺中地方法院檢察署
    檢察官另為不起訴處分確定），暨原先經營半導體業務，址
    設臺北市○○○路○段一四０號三樓之三之宏甫國際有限公
    司（下稱為宏甫公司）共同投資經營環保碗盤之製造事業。
    。依據丁○○所提出之合作契約書（即第二份草約），原先
    經營半導體業務之宏甫公司（即甲方），其所有資產及業務
    ，要與丁○○、丙○○一方（即乙方）所有之專利機器產品
    及原料配方，進行合併並合作共同經營「生化科技事業部」
    與「半導體事務部」，宏甫公司之資產總值估計為新台幣（
    下同）三千萬元，丁○○一方應提供之現有機器設備總值估
    計為一億二千萬元，丁○○一方提供機器設備之後，宏甫公
    司須同意以該公司為借款人，向金融機構融資五千萬元至七
    千萬元，此部分以宏甫公司名義借貸取得之金額，除提撥其
    中一千萬元投資「半導體事務部」外，其餘部分應歸交丁○○一方使用，至於合併後之公司，宏甫公司佔有百分之十之
    股份，丁○○一方則佔百分之九十之股份，並由宏甫公司負
    責經營「半導體事務部」，丁○○一方負責經營「生化科技
    事業部」。
二、宏甫公司之負責人甲○○原對丁○○所提出之上開「合作契
    約書」甚表興趣，因此遂同意與丁○○繼續洽談，並應丁○○之要求，先於八十六年六月十七日，以宏甫公司名義向臺
    灣中小企業銀行西屯分行（下稱臺灣中小企銀）開立帳號為
    一七二七－一號之支票甲存帳戶，以便日後雙方合作契約成
    立後，用以領取支票支用宏甫公司向金融機構融資貸款取得
    之款項。開戶當時，係由銀行承辦行員直接到丁○○、丙○○在臺中市○○區○○路八七號所承租之廠房核對證件資料
    ，並由甲○○於當日在廠房簽妥開戶之文件。至於「宏甫國
    際有限公司」之公司章及負責人「甲○○」章，則由丁○○
    事先刻妥用印（此部分係經甲○○事前同意），並以丙○○
    提出之五十萬元，作為開戶資金存入該帳戶。因五十萬元之
    開戶資金係由丙○○存入，故在「支票存款開戶聲明書」、
    及「開戶印鑑卡」上，除蓋有「宏甫國際有限公司」之公司
    章及「甲○○」之公司負責人章外，並另蓋有丙○○所指定
    之「施志松」（係丙○○之妻舅）印文。而甲○○因為上開
    帳戶開戶資金係由丁○○一方（即丙○○）提出，且雙方就
    合作內容仍可商談，甲○○乃就宏甫及其公司印章暫由丁○○一方保管一事，不為爭執；惟甲○○並未同意丁○○、丙○○等一方可在上開合作契約達成正式協議前，擅自使用「
    宏甫國際有限公司」之公司章、暨「甲○○」公司負責人印
    章，向臺灣中小企銀領取支票簽發使用。
三、詎丁○○、丙○○均明知宏甫公司之負責人甲○○尚未同意
    與丁○○一方簽訂上開「合作契約書」定案，其二人亦未獲
    得宏甫公司負責人甲○○之授權，詎為領取宏甫公司上開支
    票存款帳戶之支票，再偽造使用，竟基於行使偽造私文書之
    犯意聯絡，先於八十六年六月十九日，由丁○○利用為其辦
    理財務之不詳姓名成年人攜帶「宏甫國際有限公司」、「甲○○」之印章，與丙○○攜帶「施志松」之印章，同至臺灣
    中小企銀，在「支票領取證」之私文書上，盜蓋「宏甫國際
    有限公司」及「甲○○」之印文各一枚，丙○○並配合蓋用
    「施志松」印文，據以偽造表示宏甫公司負責人甲○○向臺
    灣中小企銀領取支票號碼七一一六０一號至七一一七００號
    之支票共一百張之「支票領取證」之私文書完成，並持以行
    使，向臺灣中小企銀領取上開支票簿，足以生損害於甲○○
    為負責人之宏甫公司及臺灣中小企銀核發支票之正確性。此
    後，丁○○、丙○○均明知渠等尚未達成合作經營上開事業
    之合意，宏甫公司之負責人甲○○不可能任渠等簽發以宏甫
    公司為發票人名義之支票使用，竟未經宏甫公司負責人甲○○之同意或授權，自八十六年六月間領取上開支票之後，即
    共同意圖供行使之用，基於概括之犯意聯絡，渠等於偽造支
    票時，除由丙○○蓋用「施志松」之發票印章外，並連續利
    用不知情之辦理財務人員，在所領用之其中如附表所示票號
    之十二張支票上，盜蓋「宏甫國際有限公司」及「甲○○」
    之印章，並填上發票日及支票金額，據以偽造其中有宏甫公
    司為發票人之十二張支票，後並連續持以行使，分別交付予
    陳碧珠、張永清、劉義和、同欣文化事業股份有限公司（負
    責人即為丙○○）、鏵垣企業股份有限公司（負責人為陳美
    華）、施志松及其他不詳姓名之人，各支付非關雙方合作事
    宜之電話通訊器財、店面裝潢、購買樹種及其他用途，其支
    票號碼、票載發票日、票面金額均如附表所示。
四、後因如附表所示之十二張支票，丁○○一方並無充足現金可
    存入上開支票甲存帳戶以供兌領，故只被兌領四張，而丁○○亦未將此情告知宏甫公司負責人甲○○，任令大部分支票
    退票，使宏甫公司之多年信用受損，經臺灣中小企銀於八十
    七年二月二十日將拒絕往來事由通知宏甫公司，宏甫公司之
    負責人甲○○始知上情。
五、案經臺灣高等法院臺中分院移送臺灣臺中地方法院檢察署檢
    察官偵查起訴。
    理    由
壹、程序方面：
  一、按不起訴處分已確定或緩起訴處分期滿未經撤銷者，非有
      左列情形之一，不得對於同一案件再行起訴：(一)發現新事
      實或新證據者。(二)有第四百二十條第一項第一款、第二款
      、第四款或第五款所定得為再審原因之情形者；案件曾為
      不起訴處分、撤回起訴或緩起訴期滿未經撤銷，而違背第
      二百六十條之規定再行起訴者，應諭知不受理之判決；刑
      事訴訟法第二百六十條、第三百零三條第四款固分別定有
      明文。另按不起訴之案件，非發見新事實或新證據，依刑
      事訴訟法第二百六十條第一款規定，固不得對於同一案件
      再行起訴；惟所謂新事實或新證據云者，祇須為不起訴處
      分以前未經發見，且足認被告有犯罪嫌疑為已足，並不以
      其確能證明犯罪為要件。又是否未經發見，非指該項證據
      ，於形式上在當時已經存在與否而言，應以對該證據內涵
      之真正意義有無發見為斷，亦有最高法院九十二年度台上
      字第四二三五號判決足供參考。本件被告丙○○之選任辯
      護人為被告丙○○辯稱：公訴人起訴有關被告丙○○本件
      之犯罪事實，前已經檢察官為不起訴處分確定，公訴人誤
      將已不起訴處分確定之案件重行起訴，其起訴程序實有違
      誤，依法應為不受理判決等語。查被告丙○○所涉本件偽
      造有價證券等犯行，前雖由臺灣臺中地方法院檢察署檢察
      官於八十七年九月九日以八十七年度偵字第五九六九號為
      不起訴處分，有該不起訴處分書附卷可稽（見偵字第五九
      六九號影卷第三六頁至第三七頁）；而如附表所示被告丙○○與前案被告丁○○所共同偽以宏甫公司為發票人所簽
      立之支票亦於前開檢察官為不起訴處分前即已存在，部分
      支票（如附表編號一至六所示之六張支票）並受檢察官調
      查斟酌，但本件因前案臺灣高等法院臺中分院更(一)審承審
      法官依職權傳訊臺灣中小企銀承辦人員魏文藝到庭，並請
      其提出如附表編號九至一一之已兌現支票影本（見前案二
      審更(一)審影卷第四八頁至第五０頁反面），發現該等支票
      之執票提示人，或即為被告丙○○擔任負責人之法人（同
      欣文化事業股份有限公司），或與被告丙○○密切相關（
      鏵垣企業股份有限公司）；另經臺灣高等法院臺中分院更
      (三)審承審法官函詢結果，如附表編號一二所示之支票，票
      面金額四十九萬元，係由被告丙○○之妻舅施志松臨櫃提
      示，並轉帳匯出至被告丙○○之胞弟邱政輝擔任負責人之
      中一幼教遊具企業社於臺中商業銀行北屯分行所開設帳號
      000000000000號之支票存款帳戶內（見前案
      二審更(三)審影卷第一一一頁至第一一五頁），亦難謂與被
      告丙○○毫無干涉，此等事證經檢察官復為斟酌，認定如
      附表所示之支票係由被告丙○○與前案被告丁○○所共同
      偽造，此自符刑事訴訟法第二百六十條第一款之「新事實
      、新證據」之情形，是檢察官據以對被告丙○○再行提起
      本件公訴，要無程序上違法之處，辯護意旨認本件關於被
      告丙○○涉案部分，前已經不起訴處分確定，依法自應諭
      知不受理之判決等語，尚屬誤會，先予說明。
  二、證據能力部分：
    (一)按被告以外之人（包括證人、鑑定人、告訴人、被害人及
      共同被告等）於審判外之陳述雖不符刑事訴訟法第一百五
      十九條之一至之四等四條之規定，而經當事人於審判程序
      同意作為證據，法院審酌該言詞陳述或書面陳述作成時之
      情況，認為適當者，亦得為證據；當事人、代理人或辯護
      人於法院調查證據時，知有刑事訴訟法第一百五十九條第
      一項不得為證據之情形，而未於言詞辯論終結前聲明異議
      者，視為有前項之同意，同法第一百五十九條之五定有明
      文。立法意旨在於傳聞證據未經當事人之反對詰問予以核
      實，原則上先予排除。惟若當事人已放棄反對詰問權，於
      審判程序中表明同意該等傳聞證據可作為證據；或於言詞
      辯論終結前未聲明異議，基於尊重當事人對傳聞證據之處
      分權，暨證據資料愈豐富，愈有助於真實發見之理念，且
      強化言詞辯論主義，使訴訟程序得以順暢進行，上開傳聞
      證據亦均具有證據能力。本件前案被告丁○○、證人即告
      訴人宏甫公司之代表人甲○○於偵查中所為之陳述，雖屬
      被告以外之人於審判外之陳述，但被告丙○○及其選任辯
      護人於本院審理中僅表示證人甲○○之陳述之內容對其授
      權之範圍有所保留而不實外，並未對於證據能力部分於本
      院言詞辯論終結前聲明異議，本院審酌該筆錄製作之過程
      並無證據顯示有何違背程序規定之情事，認為適當，自均
      應具有證據能力。
    (二)另按被告以外之人於審判外向法官所為之陳述，得為證據
      ，刑事訴訟法第一百五十九條之一第一項定有明文。本件
      證人甲○○、被告丙○○之妻舅施志松、胞弟邱政輝、前
      案被告丁○○與證人即如附表所示部分支票之執票提示人
      劉義和、張永清、陳碧珠等人，咸已於前案中向法官為陳
      述，其中證人甲○○、施志松、邱政輝、劉義和、張永清
      、陳碧珠等人甚且於前案本院及臺灣高等法院臺中分院審
      理時，均以證人身分出庭對法院為陳述，並經具結，渠等
      任意陳述之信用性已受確定之保障，是該等於前案所為之
      證詞，亦均應具有證據能力。
貳、實體方面：
  一、訊據被告丙○○否認有偽造有價證券等犯行，辯稱：甲○○既同意以宏甫公司之名義開立支票甲存帳戶，雖同時表
      示雙方合作細節部分可以再談，但甲○○應同意公司之籌
      備工作持續進行。且甲○○未明確告知伊在合作契約成立
      簽訂前，應暫停公司之籌備工作，故伊接受丁○○之指示
      ，於支票領取證上用印以領用支票，並將支票用於公司籌
      備費用之週轉，如何有偽造私文書、有價證券及行使之犯
      行。另伊於本件合作關係中係單純居於投資者之角色，僅
      負責公司籌備期間資金之籌措工作，並未直接參與公司之
      經營，是伊就丁○○與宏甫公司之代表人甲○○就公司合
      併之合作經營事宜，是否確實已有達成協議，並不甚明瞭
      ，僅能從丁○○處片面獲知訊息。當丁○○要求伊用印領
      取支票及簽發支票使用，伊主觀上認合作案磋商持續進行
      ，公司應繼續籌備事宜，甲○○並授權同意將該等支票用
      於公司籌措費用之週轉使用上，伊依循丁○○指示簽票使
      用，應亦無偽造之犯意。至如附表編號一至八所示之支票
      部分，因丁○○於八十六年九月間即告知伊與宏甫公司之
      合作事宜已確定破局，不再使用上開領用之支票，伊即未
      再配合於支票上蓋用「施志松」之印文，故此部分支票之
      簽發，伊完全不清楚，不得逕認伊就此部分票據之偽造簽
      立，與丁○○即有犯意之聯絡。況宏甫公司負責人甲○○
      在開設支票甲存帳戶後，既願將相關印章交由丁○○保管
      ，若謂其對於嗣後領用支票簽發等情事完全不知情，亦未
      授權，實有違商場經驗。況伊若有意犯罪，應會大量簽發
      支票票貼牟利；但伊非但未如此為，且努力籌措資金讓其
      所簽立如附表編號九至一二之之支票兌現，依此亦難認伊
      有偽造私文書或有價證券之動機云云。經查：
    (一)本件前案被告丁○○於八十六年五月間，邀集己○○、被
      告丙○○等人，以共同合資經營環保碗盤之製造事業為詞
      ，要與原先經營半導體業務之告訴人宏甫公司代表人即證
      人甲○○簽訂「合作契約書」之事實，為被告丙○○所自
      承。然雙方就合作內容仍未談妥，分述如下：
    1.前案被告丁○○為進行雙方合作事宜，曾經草擬過「第一
      份草約」，此份草約經證人甲○○同意後簽名回傳予前案
      被告丁○○（但第一份草約未見前案被告丁○○、被告丙○○或證人甲○○於本案中提出）；後前案被告丁○○又
      將第一份草約予以局部修正作成「第二份草約」（即前案
      偵查影卷第四頁至第五頁之空白合作契約書），並傳真給
      證人甲○○，證人甲○○認為認雙方合作內容並非僅止於
      「第二份草約」所載者而已，其他諸如人事、利潤、財務
      等項尚待與被告丙○○一方詳談，故並未在「第二份草約
      」上簽名蓋章回傳等情，業據證人甲○○於前案臺灣高等
      法院臺中分院更(三)審程序時陳述甚明（見前案二審更(三)審
      影卷第三七頁、第一九四頁）。而前案被告丁○○亦於前
      案審理時坦認與證人甲○○間就人事、利潤、財務部分尚
      未詳談（見前案二審更(三)審影卷第三七頁）；復於九十六
      年四月十二日審理時坦認有證人甲○○所稱第一次草約及
      第二次草約有傳真給證人甲○○等情（見前案二審更(三)審
      影卷第一九七頁）。
    2.依證人甲○○與前案被告丁○○所述，證人甲○○回傳之
      「第一份草約」，係有經過證人甲○○簽名者；而無論宏
      甫公司於提出告訴時所提之空白合作契約書（見前案偵查
      影卷第四頁至第五頁）或前案被告丁○○於偵查時所提之
      合作契約書（見偵查影卷第一九頁至第二０頁），均無證
      人甲○○之「簽名」，故而上開「合作契約書」並非「第
      一份草約」，應可認定。是證人甲○○於前案臺灣高等法
      院更(三)審審理時陳稱其於該院上訴審程序所稱：「草約我
      有簽名，並傳真給被告」（見前案二審影卷第二四頁反面
      ），是指「第一份草約」，應可採信，尚不得因證人甲○○於本院上訴審之上開非明確供述，而認證人甲○○所簽
      名者為「第二份草約」。而「第二份草約」即偵查影卷第
      四頁至第五頁或第一九頁至第二０頁所示內容之合作契約
      書，此在被告丙○○一方與證人甲○○間並無爭議。
    3.前案被告丁○○於前案雖迭辯稱其於偵查中所提出附於前
      案偵查影卷第一九頁至第二０頁之「合作契約書」，其上
      蓋用之「宏甫國際有限公司」公司章、「甲○○」印章，
      係經過證人甲○○同意刻製蓋用的云云，意謂雙方合作事
      宜已正式簽訂。然此已為證人甲○○所否認，並證稱：前
      案偵查影卷第四頁至第五頁的合作契約書是伊提出的，但
      前案偵查影卷第二十頁的合作契約書不是伊台北公司的印
      章，伊也沒有交這個印章給丁○○。除了支票大小印鑑章
      之外，伊沒有另外同意或交付或授權任何宏甫公司的公司
      章及伊甲○○的印章予丁○○使用等語明確（見前案二審
      更(三)審影卷第八三頁反面）。本件被告丙○○一方既坦稱
      與證人甲○○一方就雙方合作事宜，尚有人事、利潤、財
      務等部分尚未詳談，已如前述；而上開事項均至關重要，
      既待詳談，將來雙方就此等事項是否能意思表示合致，自
      屬無從預料，則在雙方就此等事項達成一致之意思表示前
      ，證人甲○○焉有可能同意前案被告丁○○刻製宏甫公司
      印章及甲○○印章並蓋用其上？否則，證人甲○○最初逕
      自將前案被告丁○○傳真予其之「第二份草約」簽名蓋章
      其上再回傳即可，又何須輾轉週折由前案被告丁○○代為
      刻製印章並蓋用其上？即前案被告丁○○於臺灣高等法院
      臺中分院更(三)審行準備程序時，原亦辯稱：「（問：你傳
      真給甲○○的草約，甲○○並沒有簽字回傳是嗎？）我記
      得他有蓋章回傳，不記得有沒有簽名」（見前案二審更(三)
      審影卷第三七頁），足見前案被告丁○○對於合作契約書
      有無經過證人甲○○蓋章之說法亦非一致，自不可遽信！
      尤其該份由前案被告丁○○提出之合作契約書，其上記載
      作成日期為八十六年六月十日，而證人甲○○開立臺灣中
      小企銀行一七二七－一號支票甲存帳戶之日期為八十六年
      六月十七日，有支票存款開戶申請書在卷可稽（見前案本
      院影卷第一二頁），若合作契約書上所蓋用之「宏甫國際
      有限公司」印章及「甲○○」印章係經證人甲○○同意刻
      用，則逕以該二顆印章辦理開戶事宜即可，自不需刻製另
      一套「宏甫國際有限公司」印章及「甲○○」印章，以為
      開戶使用之必要；然觀合作契約書上之「宏甫國際有限公
      司」印章、「甲○○」印章與卷附開戶印鑑卡（見前案本
      院影卷第一一頁反面）上之「宏甫國際有限公司」印章、
      「甲○○」印章，並不相同，經比對合作契約書與印鑑卡
      上之印文可明，足見前案被告丁○○所稱上開八十六年六
      月十日合作契約書上之「宏甫國際有限公司」印章、「甲○○」印章，係經證人甲○○同意刻製云云，尚非可信。
      前案臺灣高等法院上訴審審理時，曾問及證人甲○○「對
      合作契約有何意見？」；其答稱：「印章是我同意去刻的
      ，但我不知道他何時蓋的‧‧‧」（見前案上訴審影卷第
      二四頁），與其嗣後於更(三)審作證時之上開陳述，非相一
      致。但臺灣高等法院臺中分院上訴審審理時，因審判長並
      未提示該份合作契約書，則甲○○對於合作契約書上所蓋
      用之「宏甫國際有限公司」印章及「甲○○」印章型樣如
      何？自屬無從知悉，再參諸證人甲○○曾供述支票甲存帳
      戶開戶之印鑑章係其同意由被告丙○○一方所刻製者，則
      證人甲○○上開所答「印章是我同意去刻的」，衡係因其
      誤以合作契約書上所蓋用者為與支票甲存帳戶開戶印鑑章
      相同之印章，始為如此錯誤之供述，非可認為證人甲○○
      同意前案被告丁○○另行刻製「宏甫國際有限公司」、「
      甲○○」之印章，蓋用在合作契約上，使雙方合作契約正
      式成立生效，而有違被告丙○○一方與證人甲○○俱不爭
      議之雙方就合作事宜尚有人事、利潤、財務等部分尚未詳
      談乙情。
    4.被告丙○○於臺灣高等法院臺中分院更(三)審審理程序時亦
      稱：關於投資環保碗盤之事業，因為大家條件談不攏，所
      以公司並未成立等語（見前案二審更(三)審影卷第六一頁反
      面）。
    5.綜上所述，足見被告丙○○一方與證人甲○○所代表之宏
      甫公司上開合作投資事宜，確實尚未達成合意。雖證人甲○○於臺灣高等法院臺中分院更(三)審審理程序時曾陳稱：
      「第二次草約他又修改內容，我是有同意」；然其同時又
      稱：「但是後來他有拿正式的合約有蓋章的那份，我是說
      那個正式合約，我沒有簽過字」等語（見前案二審更(三)審
      影卷第一九七頁）；且證人甲○○於該更(三)審準備程序時
      即明確陳稱：「（合作契約到底有無正式成立？）合約契
      約其實不是只有草約部分而已，還有許多的內容如財務部
      分尚未詳談。就如被告（按：指丁○○）剛才所說的先到
      我台北的總公司又到我新竹的分公司去看過之後回去草擬
      了草約，傳真給我，我對於股份分配部分沒意見，但是對
      於如人事、利潤、財務的部分並沒有詳談，所以我沒有簽
      字傳真回去，沒有簽字傳真回去就表示我尚未同意」等語
      （見前案二審更(三)審影卷第三七頁）。申言之，雙方合作
      內容並非僅止於草約內容而已，亦即「第二份草約」內容
      僅係雙方合作事宜之部分內容，證人甲○○對於第二份草
      約內容雖原則同意，但尚有諸如人事、利潤、財務等部分
      尚待詳談，則在相關人事、利潤、財務等部分尚未達於意
      思表示合致前，如何得謂雙方合作事宜已經正式成立？證
      人甲○○於前案偵查中訊問或提出告訴時稱：「當初有同
      意合作，但未落實」、「雙方合作內容仍未談妥」、「直
      至八十六年八、九月間終因條件無法合意而宣告合作破裂
      」；於前案本院訊問時陳稱：「合約內容我有同意，之後
      我有來臺中，有開支票、活儲戶頭」、「合約未確立」、
      「開完戶後，就沒再談，都聯絡不到人，直到提出告訴，
      他才又出面」、「開戶後，沒有再談過合作事情」等語，
      均同此旨趣，尚不可因證人甲○○同意第二份草約之內容
      ，即謂雙方合作事宜（當然含人事、利潤、財務）業已達
      成意思表示一致而正式成立。又「第一份草約」，既未見
      前案被告丁○○與證人甲○○提出，惟其內容既經修正，
      則在契約當事人間應有變更第一份草約內容之意思，亦不
      得因證人甲○○陳稱其曾於第一份草約上簽名並回傳，而
      認第一份草約之效力依然存在，並進而認為雙方合作事宜
      於證人甲○○在第一份草約上簽名傳真予前案被告丁○○
      時，即已正式成立。
    (二)次查，依據證人甲○○於前案偵查中所提出之空白「合作
      契約書」（即第二份草約），其中除約定：原先經營半導
      體業務之宏甫公司（即甲方），其所有資產及業務，要與
      被告丙○○一方（即乙方）所有之專利機器產品及原料配
      方，進行合併並合作共同經營「生化科技事業部」與「半
      導體事務部」，宏甫公司之資產總值估計為三千萬元，被
      告丙○○一方應提供之現有機器設備總值估計為一億二千
      萬元，合併後之公司，宏甫公司佔百分之十之股份，被告
      丙○○一方則佔百分之九十之股份，並由宏甫公司負責經
      營「半導體事務部」，被告丙○○一方則負責經營「生化
      科技事業部」等情之外，並另有約定：被告丙○○一方提
      供機器設備之後，宏甫公司在公司未改組為「股份有限公
      司」之前，即須無條件以該公司為借款人，向金融機構融
      資五千萬元至七千萬元，上開由宏甫公司借貸取得之金額
      ，其中一千萬元投資「半導體事務部」，其餘部分則應歸
      交被告丙○○一方使用，且甲、乙雙方在簽立本合約之後
      ，應由雙方提供各項所需資料及文件，供會計師辦理合併
      之各項手續，有該空白「合作契約書」在卷可稽（見前案
      偵查影卷第四頁至第五頁）。但依據前案被告丁○○及被
      告丙○○於前案之供證，前案被告丁○○一方始終並未完
      成「提供總值一億二千萬元之現有機器設備」之義務，上
      開合作契約豈有已經正式成立之可能（如上開機器設備並
      非現有，依據本件卷證資料，除被告丙○○曾證稱其有投
      資三、四百萬元之外，亦無他人曾經投入資金之證據，若
      被告丙○○等人連附表編號八所示八千元之支票尚無法兌
      付，亦難認渠等可提供總值一億二千萬元之機器設備）。
      果如被告丙○○一方已與證人甲○○達成上開合作契約之
      合意，衡情被告丙○○一方除會要求宏甫公司提供各項所
      需資料及文件，委請會計師辦理合併之各項手續之外，對
      於宏甫公司應向金機構融資貸款五千萬元至七千萬元，且
      將扣除一千萬元以外之其他大部分金額供渠等支用之重大
      權益，豈有坐視不辦之理；前案被告丁○○以主要經營者
      自居，卻始終無法供述曾向何一金融機關或民間業者申辦
      融資貸款及曾委請何一會計師辦理合併手續。而簽發面額
      各一百萬元之支票三張（即附表編號一至三）向證人劉義
      和購買樹種部分（依據證人劉義和在前案本院審理時之證
      述，訂購樹種之後，並未取貨），係附表所示支票之中，
      金額最多之退票支票。前案被告丁○○就購買上開樹種之
      用途，曾在前案本院及臺灣高等法院臺中分院上訴審、更
      (二)審審理程序先後供稱：「樹種是要種在工業區的廠房」
      、「買樹是要整建工廠周邊的設施」（見前案本院影卷第
      四二頁反面、第六二頁）；「（為何要買樹？）環保碗盤
      有要用樹脂，作為添加物，也可作為庭園美化用」（見前
      案二審影卷第一八頁正面）；「（樹脂）是要作為環保碗
      盤添加劑」（見前案二審更(二)審影卷第二０頁）等語，不
      僅前後兩歧，且經前案審理法官請其提供所要購買種在廠
      房旁邊用供割取樹脂之樹種名稱，前案被告丁○○亦未能
      及時提出，以供審酌被告丙○○一方是否確有能力經營渠
      等所宣稱之「稻殼製作」之環保碗盤等生化科技事業。是
      綜合審酌上開各情，前案被告丁○○所聲稱雙方已就上開
      「合作契約」達成合意，顯難信為真實。
    (三)證人甲○○於前案臺灣高等法院臺中分院更(三)審審理時已
      證稱：「（當初投資碗盤生意為什麼要用你們公司的名義
      去開立支票帳戶？）一開始是開立乙存的活期存款帳戶，
      要開立甲存（支票存款）帳戶是因為我從臺北過來，銀行
      的人也到工廠的地方，所以當時說既然來了乾脆把甲存順
      便開起來，免得再跑一趟，當時我知道五十萬元是丙○○
      拿出來的，因為錢是丙○○拿出來的，當時有合作的意願
      ，大家溝通的觀念都差不多，他們叫我下來開立活期存款
      帳戶，當時的印章不是我刻的，都是人家刻的，我只是一
      個人下來，下來之後因為銀行的副理與承辦人員都到工廠
      來，他們說既然我從臺北來，就不要再跑一趟，順便開立
      甲存帳戶，本來的意思是說只要開立活期存款帳戶，後來
      才知道甲存帳戶也要一起開立」、「如果簽發支票不是為
      了公司將來運作的話，我是不會同意，就連開立乙存我也
      不同意開戶。就是因為大家是站在合作誠意立場上，資金
      到位有個帳戶使用我覺得合理，站在善意的立場不要讓我
      白跑一趟，所以我同意開立甲存帳戶」、「我剛才有說開
      立支票帳戶之後需要一星期的時間才能領到支票，我在經
      過一星期之後打電話去銀行，銀行的人說支票已經領走了
      ，我打到公司去已經找不到人了。但是當時我還是沒有提
      出告訴，因為我相信丁○○，我與他在之前就已經認識了
      ，不會因為他拿走支票我就告他，因為我們彼此有個信任
      ，他拿走支票，我又找不到他我想等到我找到他的時候再
      請他把支票拿出來就好了。結果我一直找不到他的人，一
      直等到臺北的銀行通知我遭到退票，我才嚇一跳，更積極
      的找人，公司遭退票之後還是找不到人，我才提出告訴，
      因為我必須對公司及公司的股東負責」、「（你開完甲存
      帳戶之後知不知道丁○○他們會去領支票簿？）不知道」
      、「因為我知道我有開支票戶，所以我打電話到公司去找
      丁○○，公司的人說他出國去了，我找不到丁○○才打電
      話去銀行問我開立的支票帳戶支票有無被領走，銀行告訴
      我支票被領走，我當時雖然緊張，但是我想說丁○○出國
      ，出國不可能拿著支票到國外去開，之後我一直找不到丁○○。後來我接獲臺北的銀行通知我遭退票，我才循法律
      途徑提出告訴」、「我知道開戶七天之後就可以領到支票
      ，這段期間我沒有問的原因是一般銀行都會通知，但是當
      時我人在臺北一直沒有接到銀行通知我去領支票的電話，
      後來因為時間久了，一直沒有接到銀行通知領支票的電話
      ，所以我才打電話要找丁○○，結果找不到丁○○，我才
      打電話到銀行去問，銀行說支票已經被領走了」等語綦詳
      （見前案二審更(三)審影卷第八一頁至第八五頁反面）；而
      依前案被告丁○○於偵查所述，其對於簽發支票之事，並
      未告知證人甲○○（前前案偵查影卷第一七頁）；另於前
      案臺灣高等法院臺中分院上訴審審理時對於「甲○○有同
      意你使用支票？」之問題，亦答稱「當時大家沒仔細談，
      我以為開戶時他就同意」（見前案二審影卷第二三頁反面
      ），足見證人甲○○並未明示同意或授權任何人簽發系爭
      支票。被告丙○○固一再辯稱渠等有獲得授權（或伊等在
      主觀上認為有獲得授權）；惟本件告訴人宏甫公司並未與
      被告丙○○一方就上開「合作契約」達成合意，其說明已
      如前述，雙方既無契約權利義務關係，被告丙○○等人亦
      非告訴人宏甫公司之股東或證人甲○○之親友，在此前提
      下，告訴人宏甫公司之代表人即證人甲○○豈會甘冒公司
      信用破滅及負擔票據責任之風險，而同意被告丙○○等人
      得以宏甫公司名義領用支票，並任令被告丙○○等人以宏
      甫公司名義簽發支票使用？被告丙○○辯稱伊有獲得領用
      並簽發支票之授權（或伊在主觀上認為有獲得授權），均
      難認可信。本件證人甲○○願將相關印鑑章交由前案被告
      丁○○等人保管之原因，已說明如前所述，尚不能因此推
      認證人甲○○有授權被告丙○○等人領用及簽發如附表所
      示之支票。而證人甲○○訴稱：伊在後來已找不到丁○○
      ，係因為臺灣中小企銀於八十七年二月二十日將拒絕往來
      事由通知宏甫公司，伊才知悉支票被領用、簽發及退票等
      情，亦有臺灣中小企銀八十七年二月二十日八七南北存字
      第三號函在卷可據（見前案偵查影卷第六頁），故證人甲○○在此段期間，縱然未及向銀行交涉，亦無從據以推認
      其有授權被告丙○○等人領用及簽發上開支票。被告丙○○之選任辯護人雖為被告丙○○辯護稱：如被告丙○○有
      意犯罪，應會大量簽發支票來牟利，但其並未大量簽發支
      票，事後並有努力處理跳票部分之債務，由被告丙○○上
      開行為，難認其有偽造支票之動機等語；然附表所示十二
      張支票，其票面金額合計高達四百多萬元，且支票之簽發
      ，尚需視交易之相對人願否接受，並非定可恣意而為，而
      被告丙○○等人簽發支票之後，除需就交易之原因事實負
      擔民事責任之外，如涉及偽造，刑責亦非輕微，難認被告
      丙○○等人並無私下處理換回支票之動機，故被告丙○○
      之選任辯護人以上開情詞，為其辯稱無偽造支票之動機，
      並認告訴人宏甫公司之代表人甲○○有為求恢復公司信用
      而對被告丙○○為不實指訴之虞，尚非可採。
    (四)被告丙○○等人先後偽造其中有證人甲○○為代表人之宏
      甫公司為發票人之如附表所示十二張支票（不包括發票人
      施志松部分）：
    1.前案被告丁○○於前案偵審程序中已一再陳稱系爭支票甲
      存帳戶共開立十八張支票（按本件僅能認定被告丙○○等
      人偽造其中有證人甲○○為代表人之宏甫公司為發票人如
      附表所示十二張支票，其他六張支票，因無資料可據，前
      案被告丁○○雖為如此之供述自白；但無其他積極明確之
      佐證，尚難因此認定被告丙○○等人復有此部分行為，詳
      後述），可知前案被告丁○○對系爭支票簽發情形應知之
      甚稔。另系爭支票存款印鑑卡上，除蓋有「宏甫國際有限
      公司」、「甲○○」等印鑑章外，尚蓋有「施志松」之印
      章，此有臺灣中小企銀以八十七年十一月二十七日西屯字
      第二七二八號函檢送該銀行客戶宏甫公司（帳號：一七二
      七－一號）支票存款開戶之印鑑卡影本可稽（見前案本院
      影卷第一一頁反面），並經被告丙○○於前案證述施志松
      為其妻舅等語（見前案二審更(三)審影卷第六三頁）。另證
      人甲○○於前案臺灣高等法院臺中分院更(三)審審理時亦證
      稱：「當時是丙○○叫一個人拿了一張五十萬元的支票來
      ，丙○○叫那個人順便拿施志松的印章過來蓋用」（見前
      案二審更(三)審影卷第八五頁反面）；復經證人施志松於前
      案臺灣高等法院臺中分院更(三)審審理時到庭證稱：前案更
      (一)審卷內所附支票影本，伊未看過，但支票上之印章是伊
      的，支票上所以有伊之印章，是因伊姊夫丙○○找伊投資
      ，當時是丙○○與伊討論是否要增加伊之印章在上面，後
      經伊同意用伊之名字開戶，開完戶後交給公司的人，伊本
      身並未簽發上開支票存款帳戶內之任何一張支票使用，該
      顆印章現在不在伊這裡等語（見前案二審更(三)審影卷第七
      七頁至第七九頁反面）。
    2.另證人甲○○於前案臺灣高等法院臺中分院更(二)審審理時
      證稱：「（開完戶之後，印鑑章、存款簿是交給誰？）當
      時丁○○有在場，所以交給他。至於這開戶五十萬元，當
      時是說到是丙○○拿出來的，所以對方要求保管，所以我
      想說存摺、印章對方要留下來，我就不反對」等語（見前
      案二審更(二)審影卷第三八頁反面），而前案被告丁○○對
      於證人甲○○將開戶用之「宏甫國際有限公司」、「甲○○」印章交付保管一事，亦不否認，準此，系爭支票發票
      所需三顆印章，其中「宏甫國際有限公司」、「甲○○」
      等二印章應係由前案被告丁○○保管使用。另系爭發票上
      之第三顆印鑑章係由被告丙○○與其妻舅施志松商議後提
      出供開戶使用，既然被告丙○○係證人施志松之姐夫，被
      告丙○○曾與證人施志松討論要在增加「施志松」的印章
      在支票上面，五十萬元之現金又係由被告丙○○提出供開
      戶使用，則可推知「施志松」印鑑章於開戶後，理應交由
      被告丙○○保管使用，否則即無增加設定第三顆發票印章
      之必要。證人施志松於前案證稱伊之印章於開完戶後並不
      是交給丙○○云云，應係迴護被告丙○○之詞，並不足採
      信。而簽發如附表所示支票所需三顆印章既分別由前案被
      告丁○○及被告丙○○二人保管使用，可知如附表所示支
      票之開立，均需由前案被告丁○○及被告丙○○分別蓋立
      「宏甫國際有限公司」、「甲○○」及「施志松」等印章
      ，始能完成發票行為，是被告丙○○與前案被告丁○○就
      附表所示十二張支票之簽發，必須互相協力，始得簽發完
      成持以行使，足見被告丙○○與前案被告丁○○就本件偽
      造宏甫公司為發票人部分之行為，有犯意聯絡、行為分擔
      ，而屬共同正犯。
    (五)關於附表所示十二張支票之使用情形：
    1.如附表編號一、二、三所示之支票：證人劉義和已於前案
      本院作證時證稱：「丁○○有給我三張票，是買樹種的費
      用，三件共三百萬元，每件一百萬元，退票後，都未來找
      我處理。是丁○○本來來向我買樹種，他有訂貨，我有幫
      他預留，但他沒有來取貨，我就把票提示」等語甚詳（見
      前案本院影卷第二八頁及其反面），核與前臺灣省合作金
      庫埔里支庫八十七年十二月十七日合金埔存字第四八四九
      號函覆此三張支票係由該支庫客戶劉義和提示之意旨相符
      （見前案本院卷第二一頁反面）。而依前案被告丁○○於
      臺灣高等法院臺中分院更(三)審準備程序時所述：「這三張
      支票就不是用在廠房上面」等語（見前案二審更(三)審影卷
      第四一頁），足見上述三張支票簽發之用途與本件系爭合
      作事宜無涉。
    2.如附表編號四所示之支票：證人張永清於前案本院審理時
      證述：「（丁○○有無拿宏甫國際有限公司的票給你們？
      ）有的，有一件七萬元的票，是我幫他做店面裝潢，他拿
      給我，退票後，有拿現金來換回他的票，是八十七年五月
      六日拿來換的，地點在梅川東路三段一三五號」、「他給
      我票的時間，是八十七年三月初，工程日期是八十六年十
      二月」等語（見前案本院影卷第二八頁），並有所提估價
      單、存摺、期票登記簿影本在卷可稽（見前案本院影卷第
      二九頁至第三０頁）。依證人張永清所提資料顯示，其所
      承作臺中市○○○路店面裝潢工程之時間為八十六年十二
      月二十日；該支票於八十七年三月三十日退票後，前案被
      告丁○○復於同年五月六日以現金換回。前案被告丁○○
      雖聲稱臺中市○○○路○段一三五號之位址，係其與證人
      甲○○合作方案中所欲籌備公司之臺中聯絡處云云（見前
      案本院影卷第四二頁）；然證人甲○○已於前案告訴狀陳
      稱：「開戶當時係由承辦行員直接到姚某承租之臺中市○○區○○路八七號廠房核對資料」（見前案偵查影卷第二
      頁反面）；姑且不論依證人甲○○於告訴時所提出之空白
      合作契約書或被告於偵查中所提合作契約書，契約第四條
      均記載「‧‧‧並將生化科技事業部及工廠設於：臺中市
      ○○○○路八七號」；且臺灣中小企銀前開西屯字第二七
      二八號函檢送之宏甫公司支票存款開戶資料，其中「支票
      存款開戶申請書」之「實地查勘情形」欄亦記載「該公司
      從事進出口貿易，目前在臺中工業區○○路‧‧‧」（見
      前案本院影卷第一二頁）。另被告丙○○於前案本院審理
      時亦供稱：「（公司設在何處？）工業區。在工業區有一
      廠房，梅川東路那裡我未去過‧‧‧」（見前案本院影卷
      第五四頁）。復查證人甲○○與被告丙○○一方擬合作經
      營之公司未經簽訂正式契約，已如前述，被告丙○○一方
      實無另於臺中市○○○路○段一三五號另設所謂「臺中連
      絡處」之理。依此，臺中市○○○路之位址是否與彼等擬
      合作經營之公司有關，亦值懷疑！遑論被告丙○○等人始
      終未曾提出「臺中市○○○路○段一三五號」位址與彼等
      擬合作經營之公司相關之任何證據，故前案被告丁○○聲
      稱「公司臺中連絡處是在臺中市○○○路○段一三五號」
      等語，應係為呼應證人張永清稱施工地點在「臺中市○○○路○段一三五號」，而為編撰之詞甚明。證人張永清裝
      潢地點既非位於「臺中市○○○○路八七號」之廠房，可
      知如附表編號四所示支票之用途應非用於彼等擬合作經營
      之公司事務上。
    3.如附表編號五所示之支票：證人即執票提示人普立通訊工
      程有限公司之負責人陳碧珠業於前案本院審理時證述：「
      （丁○○有無拿宏甫國際有限公司的票給你們？）有的，
      他拿一張二萬元的票給我，是做電話通訊費用。退票後，
      我拆回我的東西，票還給我，他有貼我現金九千元工錢，
      地點在梅川東路三段一三五號，給我票的時間我忘了」等
      語甚明（見前案本院影卷第二八頁），核與臺中縣潭子鄉
      農會八十七年十二月九日（八七）潭鄉農潭農字第一五一
      三號函覆此張支票確係由普立通訊工程有限公司委託該農
      會提示之指合致（見前案本院影卷第一八頁）。前案被告
      丁○○雖陳稱「臺中市○○○路○段一三五號」，係合作
      方案內籌備中公司之臺中聯絡處云云，但此不足以採信，
      業已詳如前述。證人陳碧珠裝設電話之地點既非在「臺中
      市○○○○路八七號」之廠房，亦可知如附表編號五所示
      之支票用途亦非用於彼等擬合作經營之公司事務上。
    4.如附表編號六、七、八所示之支票：此三張支票經簽發使
      用後均遭退票，有臺灣票據交換所臺中市分所九十七年三
      月十四日臺票中字第九七０一六０號函所附資料清單在卷
      可稽（見本院卷第一四五頁至第一四六頁）。另依臺灣中
      小企銀九十五年十月三十一日西屯字第００二二二一號函
      及九十七年二月二十一日西屯字第五八號函所載：「票號
      0000000、0000000、0000000號三
      張支票分別於八十七年三月三十日、八十七年六月二日、
      八十八年九月二十九日因退票退回提出行，且該三張支票
      之退票理由單資料已超過保存年限無法查證」（見前案二
      審更(三)審影卷第一一一頁，本院卷第七六頁）；且依本院
      向支票提出行花旗銀行民權分行及元大商業銀行股份有限
      公司文新分行查詢結果，亦均覆以：各該退票支票於退票
      後未留存支票影本於提出行，此有各該銀行之回函可佐（
      見本院卷第一六七頁、第一七一頁），故本院無從傳喚相
      關持票提示人或受款人到庭證述渠等取得支票提示之緣由
      ；惟依前案被告丁○○於前案時所供，上開三張支票之簽
      發，伊係知情等語（見前案二審更(三)審影卷第三九頁反面
      ）。且前案被告丁○○雖一再辯稱其所簽發之支票，大部
      分係用於支付購買機器設備之訂金云云；但依據證人甲○○所提出之上開草約，明確記載被告丙○○一方係提供「
      現有機器設備」，即無須再另行購買。且此三張支票之金
      額分別為十萬元、二十五萬元、八千元，合計僅三十五萬
      八千元，金額非鉅，相較於整體投資，額度甚微，尤其其
      中更有一張金額僅八千元者，實難以想像係為購買機器設
      備使用而簽發者。況如被告丙○○一方確有能力並要經營
      上開「生化科技事業」，而費心籌劃營運事宜，豈會連渠
      等所簽發之支票，係向何公司購買何種機器之事，前案被
      告丁○○皆推稱無法記憶？足見此三張支票之用途亦與彼
      等擬合作經營之公司事務無何關聯。
    5.被告丙○○另於本院辯稱：如附表編號一至八所示支票之
      簽發，伊均不知情，亦無印象有蓋用「施志松」之印章於
      各該支票上，故該等支票之簽立與伊無關云云；惟經本院
      向臺灣票據交換所臺中市分所查詢結果，如附表編號一至
      八所示支票之退票理由均為「存款不足」，此有前開九十
      七年三月十四日臺票中字第九七０一六０號函所附資料清
      單可憑（見本院卷第一四五頁至第一四六頁），並非被告
      丙○○所辯稱之「印鑑不符」，自難認各該支票上有未蓋
      印被告丙○○所持有「施志松」印鑑即持以提示付款之情
      形，是該八張支票之簽發，亦係由分別持有「宏甫國際有
      限公司」、「甲○○」及「施志松」等印章之前案被告丁○○與被告丙○○相互協力完成，並持以行使，難謂被告
      丙○○對此全無所悉，其此部分所辯，亦難以採認。
    6.如附表編號九、一一所示之支票：該二張支票之受款人均
      係同欣文化事業股份有限公司（支票背面均蓋有「同欣文
      化事業股份有限公司」、「丙○○」印文），有臺灣中小
      企銀九十七年二月二十一日西屯字第五八號函付之支票正
      反面影本可稽（見本院卷第七九頁至第八０頁反面），而
      被告丙○○係同欣文化事業股份有限公司之負責人，業據
      其自承在卷，並有該公司基本資料查詢一份可證（見前案
      二審更(三)審影卷第一七五頁反面），足見此二張支票之使
      用與被告丙○○有關；但據上揭同欣文化事業股份有限公
      司之所營事業資料記載「教材教具之製造加工買賣」等，
      實難以認此二張支票之簽發與彼等擬合作經營之公司事務
      有何關聯。
    7.如附表編號一０所示之支票：此張支票，其受款人係鏵垣
      企業股份有限公司（支票背面蓋有「鏵垣企業股份有限公
      司」、「陳美華」印文），有該張支票正反面影本在卷可
      稽（見本院卷第七八頁及其反面）；而鏵垣企業股份有限
      公司之負責人為陳美華，亦有該公司基本資料查詢一份在
      卷可查（見前案二審更(三)審影卷第一七七頁反面）；而被
      告丙○○於前案以證人身分到庭接受詰問時亦具結稱：伊
      不認識陳美華，亦與鏵垣企業股份有限公司無任何交易往
      來等語（見前案二審更(三)審影卷第一八三頁）；惟本張支
      票之簽發必需使用前案被告丁○○保管之「宏甫國際有限
      公司」、「甲○○」印章，暨被告丙○○所保管之「施志
      松」印鑑章，始得簽發完成並持以行使，若本張支票之簽
      發與合作籌備中之公司有關，被告丙○○自無需隱瞞其事
      ，其先前遲不願供述詳情，亦可證本張支票之簽發與彼等
      擬合作經營之公司事務亦無任何相關。
    8.如附表編號一二所示之支票：依卷附臺灣中小企銀九十五
      年十月三十一日西屯字第００二二二一號函所載：「本分
      行支票存款戶宏甫國際有限公司（帳號：000－00－
      00000－0）簽發支票號碼0000000號，票面
      金額四十九萬元，係由施志松先生臨櫃提示轉帳匯出至臺
      中商業銀行北屯分行，帳號：00000000000號
      」（見前案二審更(三)審影卷第一一一頁），並有臺灣中小
      企銀函覆本院之該支票之正反面影本在卷可佐（見本院卷
      第七七頁及其反面）；復經前案臺灣高等法院臺中分院承
      審法官向臺中商業銀行北屯分行函查結果，該帳號000
      00000000號帳戶係由獨資商號中一幼教遊具企業
      社即邱政輝所開設，亦有臺中商業銀行北屯分行九十五年
      十一月二十二日中北屯字第九五０三五００００三三六號
      函檢送之開戶資料與交易明細表存卷可稽（見前案二審更
      (三)審影卷第一一三頁至第一四一頁反面）；然證人邱政輝
      卻於前案臺灣高等法院臺中分院更(三)審審理時到庭證稱：
      丙○○是伊哥哥，但對於上開四十九萬元匯入其帳戶一事
      ，伊並不知情云云（見前案二審更(三)審影卷第一五三頁）
      ；另施志松亦於該院前案審理時證稱：對此伊沒有印象云
      云（見前案二審更(三)審影卷第一八五頁），均堅不吐實。
      惟依卷附「中一幼教遊具企業社」之臺中市政府營利事業
      登記公示詳細資料顯示，該企業社之營業項目為：「文教
      、樂器、育樂用品批發業。景觀、室內設計業。產品設計
      業。室內裝潢業（現場限辦公室用，不得為貯藏，展示，
      製造，加工，零售場使用且現場不得貯存機具）」（見前
      案二審更(三)審影卷第一七五頁反面），此張支票復係由被
      告丙○○之妻舅施志松臨櫃提示，並轉帳匯出至丙○○之
      弟邱政輝所開立之上開臺中商業銀行北屯分行帳戶內，而
      中一幼教遊具企業社營業項目亦與被告丙○○任代表人之
      同欣文化事業股份有限公司之所營事業「教材教具之製造
      加工買賣」等較相關，是本張支票之簽發，應與被告丙○○有關，且由上開支票款項領用並匯入之過程以觀，本張
      支票之簽發應非用在彼等擬合作經營之公司購買相關機器
      之用途上，亦至為明確。
    9.被告丙○○復於本院另辯稱：如附表編號九至一二所示之
      支票，伊均持以票貼現金供與宏甫公司合作籌組公司相關
      費用週轉之用，此部分簽票兌換現款支用，應為同意共同
      參與公司籌設之甲○○所概括授權，並無偽造情事云云；
      但查，被告丙○○於前案偵查中案發後未幾之八十七年六
      月二十九日已到庭供稱：伊的角色係單純之投資者，未參
      與經營，系爭支票如何使用伊並不清楚，全係由丁○○簽
      發使用等語（見前案偵查影卷第三二頁），迄前案臺灣高
      等法院臺中分院更(三)審審理時仍堅稱：系爭支票帳戶內開
      戶所用之五十萬元，並非伊提出，亦無印象曾以「施志松
      」之印鑑章開立如附表所示之系爭支票云云（見前案二審
      更(三)審影卷第六一頁反面至第六七頁）；已全然否認該等
      支票之簽立行使與其相關；倘如其所言，該等支票係其與
      前案被告丁○○共同簽發票貼現金供公司籌組週轉之用，
      被告丙○○理應於證人甲○○提出告訴後之第一時間，即
      積極向證人甲○○闡明此正當用途，期求證人甲○○之體
      諒理解，衡情絕無蓄意隱諱，並推諉卸責訛稱全無涉入知
      悉，而導致證人甲○○有所誤會，且堅持告訴之理。另被
      告丙○○於本院雖聲請傳喚證人戊○○到庭證稱：己○○
      曾於八十五年十二月間與伊接洽締約，承租伊所有為於臺
      中市西屯區○○區○○路八七號之廠房，說是要作環保餐
      具。當時議定廠房租金一個月十五萬元，先租十二個月，
      迨期限屆至，便要向伊買受該等廠房，所以簽約當時書立
      的就是不動產買賣契約。締約後租金都是由丙○○給付，
      丙○○是一次交付伊十二張支票，發票是為八十六年一月
      六日依序至同年十二月六日，每月一張，面額皆為十五萬
      元，後該等支票均有按期兌現。一年之後，己○○、丙○○並沒有再續租該廠房，所以有結算除租金外之電話費、
      水費、電費及火顯等費用，亦是由丙○○所支應等語（見
      本院卷第一０七頁至第一０九頁），意欲證明被告丙○○
      確有因渠等與宏甫公司合作籌組公司而出租廠房支出費用
      ；惟查，依證人戊○○所提之不動產買賣契約書之訂約日
      期（見本院卷第一二一頁），被告丙○○向證人戊○○承
      租臺中市西屯區○○○○路廠房之締約時間係於八十五年
      十二月十七日，早在被告丙○○一方與證人甲○○於八十
      六年五月間洽談合作事宜之前，被告丙○○之一方即使確
      實有向證人戊○○租賃上揭廠房，其締約初始亦應係出於
      他項緣由使用所需之考量，難認與渠等及證人甲○○所洽
      談之合作籌設公司事宜相關，而有得以宏甫公司名義所簽
      發之支票票貼現金支應之正當理由。且被告丙○○之一方
      縱使於與證人甲○○商討合作事宜後，欲以該廠房作為公
      司籌組設立後，置放生產設備製作環保餐具之用，但嗣後
      雙方之合作投資案既未成立生效，業如前述，自不得令證
      人甲○○因有宏甫公司名義之發票，而無端額外負擔票據
      之兌現責任。況縱使雙方之合作議案持續運作，確有承租
      廠房使用之必要，則就先前已繳付之租金、費用應如何結
      算，得否算入籌組公司之費用開銷？抑或就何一時點之後
      所產生之租金、費用，始得由共同籌設公司所投入之資金
      支應？被告丙○○之一方亦應與證人甲○○為進一步磋商
      ；然被告丙○○一方就此等應有之洽談舉措均付之厥如，
      僅單方面決意，即擅自以宏甫公司之名義開立支票，票貼
      現金支付予出租人即證人戊○○，亦難謂有得證人甲○○
      之授權，而得以免除偽造之罪責。基此，被告丙○○此部
      分之辯詞，亦屬飾卸之虛語，無從逕予信實。
    (六)依卷附臺灣中小企銀九十四年七月十八日西屯字第００一
      八二二號函所檢送之支票領取證影本（見前案二審更(二)審
      影卷第一六頁）所示，領用支票之人係持「宏甫公司」及
      「甲○○」之開戶印鑑章，前往臺灣中小企銀，在「支票
      領取證」上，盜蓋「宏甫國際有限公司」及「甲○○」之
      印文各一枚，據以偽造宏甫公司負責人甲○○向上開銀行
      領取支票號碼七一一六０一號至七一一七００號之支票共
      一百張之私文書完成，並持以行使，向上開銀行領取上開
      支票。而保管「宏甫國際有限公司」及「甲○○」開戶印
      鑑章之人為前案被告丁○○，另保管「施志松」印鑑章之
      人為被告丙○○，上開「支票領取證」上，並蓋有「施志
      松印文一枚」，足見係前案被告丁○○將「宏甫國際有限
      公司」及「甲○○」印章交付財務人員，並偕同被告丙○○至臺灣中小企銀前往領取上開支票，前案被告丁○○於
      前案臺灣高等法院臺中分院更(二)審程序中供稱：「是由丙○○與負責財務之人去領票的」等語（見前案二審更(二)審
      影卷第四三頁），除刻意隱瞞該辦理財務人員係承前案被
      告丁○○之命前往領取支票一情外，其餘部分尚屬可信。
      前案被告丁○○（利用為其辦理財務之不詳姓名成年人）
      與被告丙○○未獲授權，為上開偽造私文書並持以行使之
      行為，所為自足以生損害於證人甲○○為負責人之宏甫公
      司及臺灣中小企銀核發支票之正確性。
    (七)綜上所述，被告丙○○嗣後翻異前詞所為之辯述，無非事
      後脫飾卸責之語，不足採信。是本件事證已臻明確，被告
      丙○○共同前案被告丁○○偽造有價證券及行使偽造私文
      書之犯行，均洵堪認定。
  二、被告丙○○行為後，刑法及刑法施行法業於九十四年二月
      二日經總統以華總一義字第０九四０００一四九０一號令
      修正公布，並於九十五年七月一日施行。按行為後法律有
      變更者，適用行為時之法律，但行為後之法律有利於行為
      人者，適用最有利於行為人之法律，現行刑法第二條第一
      項定有明文。此條規定乃與刑法第一條罪刑法定主義契合
      ，而貫徹法律禁止溯及既往原則，係規範行為後法律變更
      所生新舊法律比較適用之準據法，是刑法第二條本身雖經
      修正，但刑法第二條既屬適用法律之準據法，本身尚無比
      較新舊法之問題，應一律適用裁判時之現行刑法第二條規
      定以決定適用之刑罰法律，先予辨明。又以本次刑法修正
      之比較新舊法，應就罪刑有關之共犯、未遂犯、想像競合
      犯、牽連犯、連續犯、結合犯，以及累犯加重、自首減輕
      暨其他法定加減原因（如身分加減）與加減例等一切情形
      ，本於統一性及整體性原則，綜其全部罪刑之結果而為比
      較，亦有最高法院九十五年度第八次刑庭會議決議可資參
      照。是按：
    (一)被告丙○○與前案被告丁○○偽造如附表所示支票之多次
      偽造有價證券犯行，係時間緊接，所犯各為構成要件相同
      之罪名，顯分別係基於概括犯意反覆為之，而修正後刑法
      業已刪除連續犯之規定，考諸該規定刪除後，除法理上合
      於接續犯、包括一罪之情形仍可認為構成單一之犯罪外，
      其餘數犯罪行為之情形，即應依刑法第五十一條之規定予
      以分論併罰，此刪除雖非犯罪構成要件之變更，但顯已影
      響行為人刑罰之法律效果，自屬法律有變更。依修正前刑
      法，本件被告丙○○此部分偽造有價證券犯行得論以連續
      犯，並得加重其刑至二分之一，其所犯刑法第二百零一條
      第一項之偽造有價證券罪，最重本刑為有期徒刑十年，加
      重其刑至二分之一後，最高僅得判處被告丙○○有期徒刑
      十五年；然依修正後之刑法應併合處罰，被告丙○○多次
      偽造有價證券犯行，最高則得判處有期徒刑三十年，依修
      正後刑法第二條第一項規定比較新、舊法結果，仍應適用
      較有利於被告丙○○之行為時法律，即修正前刑法而對被
      告丙○○此部分偽造有價證券犯行論以連續犯。
    (二)再按被告丙○○行為後，刑法第五十五條後段之牽連犯規
      定亦於九十四年一月七日經刪除，並於九十五年七月一日
      生效，是於新法修正施行後，被告丙○○本件所為連續偽
      造有價證券及行使偽造私文書犯行，即須分論併罰。經比
      較新舊法之規定，修正後之規定對於被告丙○○較為不利
      ，依刑法第二條第一項前段之規定，自應適用行為時且較
      有利於被告丙○○之法律，即修正前刑法第五十五條後段
      關於牽連犯之規定，從較重之連續偽造有價證券罪一罪予
      以論處。
    (三)綜合上述各條文修正前、後之比較，揆諸前揭最高法院決
      議及修正後刑法第二條第一項前段、但書規定之「從舊從
      輕」原則，因被告丙○○於本件依修正前刑法第五十六條
      之規定，對其偽造有價證券犯行部分論以連續犯較為有利
      ；另依修正前刑法第五十五條後段規定，被告所犯連續偽
      造有價證券及行使偽造私文書等犯行，得成立牽連犯而從
      一重處斷，綜其全部罪刑之比較，自應一體適用被告丙○○行為時之法律，即修正前刑法之相關規定予以論處。
  三、核被告丙○○所為：
    (一)核被告丙○○所為，應係犯刑法第二百十六條、第二百十
      條之行使偽造私文書罪、暨同法第二百零一條第一項之意
      圖供行使之用而偽造有價證券罪（按九十五年七月一日修
      正公佈施行之刑法第二條第一項明文：「行為後法律有變
      更者，適用行為時之法律。但行為後之法律有利於行為人
      者，適用最有利於行為人之法律。」改採「從舊從輕」主
      義，係規範行為後法律變更所衍生新舊法律比較適用之準
      據法，以適用最有利於行為人之法律為原則。據此，法院
      裁判時已在新法施行之後，雖新舊法之內容有所修正，但
      對行為人倘無有利或不利之情形者（例如僅修正法律用語
      ，新舊法法定仍屬相同），即無適用上開規定為新舊法比
      較之問題。查刑法第二百零一條第一項之偽造有價證券罪
      ，法定刑得併科銀元三千元以下罰金，據修正後刑法施行
      法增訂第一條之一：「中華民國九十四年一月七日刑法修
      正施行後，刑法分則編所定罰金之貨幣單位為新臺幣。九
      十四年一月七日刑法修正時，刑法分則編未修正之條文定
      有罰金者，自九十四年一月七日刑法修正施行後，就其所
      定數額提高為三十倍。但七十二年六月二十六日至九十四
      年一月七日新增或修正之條文，就其所定數額提高為三倍
      」，是依修正後之法律，刑法第二百零一條第一項之偽造
      有價證券罪所得併科處之罰金刑最高為新台幣九萬元（三
      千元×三十）；而依被告丙○○行為時之刑罰法律，即罰
      金罰鍰提高標準條例第一條前段規定之提高倍數十倍元計
      算，此罪之罰金刑最高為銀元三萬元，若依現行法規所定
      貨幣單位折算新臺幣條例第二條之規定換算為新臺幣，最
      高額與新法同為新台幣九萬元。因此，比較上述修正前、
      後之刑罰法律，並無所謂「有利或不利」之情形，是此部
      分自無適用修正後刑法第二條第一項之規定比較新舊法適
      用之問題，依一般法律適用原則，自應逕行引用現行法即
      修正後之刑法法律規定）。
    (二)被告丙○○與前案被告丁○○共同利用為前案被告丁○○
      辦理財務之不詳姓名成年人行使偽造私文書，並偽造有價
      證券，為間接正犯。
    (三)被告丙○○與前案被告丁○○共同利用上開成年人在支票
      領取證上盜蓋「宏甫公司」及「甲○○」之印文，係偽造
      私文書之部分行為；渠等復利用上開成年人偽造私文書後
      持以行使，偽造私文書之低度行為為行使偽造私文書之高
      度行為所吸收，均不另論處。又被告丙○○與前案被告丁○○共同利用上開成年人盜蓋「宏甫公司」及「甲○○」
      之印文部分，係偽造有價證券之部分行為；渠等復共同利
      用上開成年人偽造其中有甲○○為代表人之宏甫公司為發
      票人如附表所示十二張支票，並持以行使，其行使偽造有
      價證券之低度行為，被偽造有價證券之高度行為所吸收，
      亦皆不另論罪。
    (四)被告丙○○就如附表所示之十二張支票，其中偽造發票人
      宏甫公司（代表人甲○○）名義之發票行為、行使偽造宏
      甫公司（代表人甲○○）名義之支票領取證私文書之行為
      ，與前案被告丁○○彼此間俱有犯意之聯絡及行為之分擔
      ，渠等既共同實行犯罪之行為，自均應論以共同正犯〔刑
      法第二十八條原規定：「二人以上共同『實施』犯罪之行
      為者，皆為共同正犯。」此條文亦於上述時間同時修正為
      ：「二人以上共同『實行』犯罪之行為者，皆為共同正犯
      。」將舊法之「實施」修正為「實行」。原「實施」之概
      念，包含陰謀、預備、著手及實行等階段之行為，修僅共
      同實行犯罪行為始成立共同正犯。是新法共同正犯之範圍
      縮小，排除陰謀犯、預備犯之共同正犯。新舊法共同正犯
      之規定固有修正，但對本件被告莊清平、溫景之係基於犯
      意聯絡，共同實行偽造有價證券犯行而言，不論新法、舊
      法，均構成共同正犯，上述刑法第二十八條之修正內容，
      對於被告二人並無「有利或不利」之影響，依前述說明，
      自無適用修正後刑法第二條第一項之規定為比較新舊法適
      用之必要（最高法院九十五年度台上字第五六六九號判決
      要旨參照）〕。
    (五)被告丙○○前後多次偽造有價證券犯行，各自之時間均緊
      接，所犯各為構成要件相同之罪名，顯係基於概括犯意反
      覆實施，均為連續犯，應依修正前刑法第五十六條之規定
      論以連續偽造有價證券之一罪，並加重其刑。
    (六)被告丙○○所犯上揭連續偽造有價證券及行使偽造私文書
      二罪間，有方法結果之牽連關係，應依修正前刑法第五十
      五條後段規定，從一較重之連續偽造有價證券罪處斷。
  四、爰審酌被告丙○○之素行，其犯罪之手段、所生具體危害
      、告訴人公司代表人甲○○亦是認確無支票持票人對其主
      張票據責任，足證被告丙○○、前案被告丁○○確有處理
      支票退票後之民事責任，並衡酌被告丙○○於本件犯行已
      彰彰明甚，竟不思深切檢討悔悟，猶飾詞推諉，且於多家
      銀行已明確函覆本院如附表所示編號一至八所示支票之退
      票理由均為存款不足，並非印鑑不符，仍要求本院依職權
      向提示銀行調取支票影本而徒勞所致司法資源耗費之犯罪
      後態度，暨檢察官於本院審理時對被告丙○○具體求刑之
      刑度範圍等一切情狀，量處如主文所示之刑。另偽造之有
      價證券固應依刑法第二百零五條之規定沒收之，惟按票據
      之偽造或票據上簽名之偽造，不影響於真正簽名之效力，
      票據法第十五條定有明文。本件如附表所示之支票十二張
      ，係以「施志松」及「宏甫國際有限公司」、宏甫公司代
      表人「甲○○」為共同發票人，僅「宏甫國際有限公司」
      、「甲○○」之印文部分為盜用而偽造名義發票，「施志
      松」部分之簽名應為真正，是「施志松」為發票人部分則
      仍屬有效之票據，不在應依法沒收之列（最高法院八十四
      年台上字第一五五０號判例可資參照），亦即該等支票上
      「宏甫國際有限公司」、「甲○○」為發票人名義之偽造
      部分，自應依刑法第二百零五條規定宣告沒收。
  五、至前案被告丁○○雖於前案之偵審中，一再供稱渠等簽發
      之支票數量合計有十八張，然除如附表所示之十二張支票
      外，其餘六張支票之票號、發票日期、票面金額、受款人
      如何？均付之闕如，又無其他相關證據為佐，其供述之真
      實性如何？尚非無疑，本院自難僅依前案被告丁○○之供
      述，空泛認定被告丙○○另有共同偽造發票人宏甫公司名
      義之其他六張支票，應併予敘明。
據上論斷，應依刑事訴訟法第二百九十九條第一項前段，刑法第
二條第一項前段、第二十八條、第二百十六條、第二百十條、第
二百零一條第一項、第二百零五條，修正前刑法第五十六條、第
五十五條，刑法施行法第一條之一第一項、第二項前段，判決如
主文。
本案經檢察官乙○○到庭執行職務。
中    華    民    國    97    年    5     月    30    日
                  刑事第三庭  審判長法  官  賴恭利
                                    法  官  黃松竹
                                    法  官  陳思成
上正本證明與原本無異。
如不服本判決，應於收受送達後10日內向本院提出上訴書狀（應
敘述具體理由並附繕本）。
上訴書狀如未敘述理由，應於上訴期間屆滿後20日內補提理由書
於本院。
                                    書記官  吳詩琳
中    華    民    國    97    年    5     月    30    日
附錄論罪科刑法條
刑法第二百零一條第一項：
意圖供行使之用，而偽造、變造公債票、公司股票或其他有價證
券者，處三年以上十年以下有期徒刑，得併科三千元以下罰金。
刑法第二百十六條
行使第二百十條至第二百十五條之文書者，依偽造、變造文書或
登載不實事項或使登載不實事項之規定處斷。
刑法第二百十條
偽造、變造私文書，足以生損害於公眾或他人者，處五年以下有
期徒刑。
附表：
┌──┬────────┬─────┬──────────┬──────┬─────┬────────┐
│編號│    支票號碼    │ 票面金額 │     票載發票日     │ 執票提示人 │ 已否兌現 │  備        註  │
├──┼────────┼─────┼──────────┼──────┼─────┼────────┤
│ 一 │0000000  │一百萬元  │八十七年一月十二日  │  劉義和    │   退票   │                │
├──┼────────┼─────┼──────────┼──────┼─────┼────────┤
│ 二 │0000000  │一百萬元  │八十七年一月十五日  │  劉義和    │   退票   │                │
├──┼────────┼─────┼──────────┼──────┼─────┼────────┤
│ 三 │0000000  │一百萬元  │八十七年一月二十日  │  劉義和    │   退票   │                │
├──┼────────┼─────┼──────────┼──────┼─────┼────────┤
│ 四 │0000000  │七萬元    │八十七年三月三十日  │  張永清    │   退票   │                │
├──┼────────┼─────┼──────────┼──────┼─────┼────────┤
│ 五 │0000000  │二萬元    │八十七年三月二十五日│普立通訊工程│   退票   │                │
│    │                │          │                    │有限公司（負│          │                │
│    │                │          │                    │責人陳碧珠）│          │                │
├──┼────────┼─────┼──────────┼──────┼─────┼────────┤
│ 六 │0000000  │十萬元    │八十七年三月三十日  │   不詳     │   退票   │                │
├──┼────────┼─────┼──────────┼──────┼─────┼────────┤
│ 七 │0000000  │二十五萬元│八十七年六月二日    │   不詳     │   退票   │                │
├──┼────────┼─────┼──────────┼──────┼─────┼────────┤
│ 八 │0000000  │八千元    │八十八年九月二十九日│   不詳     │   退票   │                │
├──┼────────┼─────┼──────────┼──────┼─────┼────────┤
│ 九 │0000000  │二十五萬元│八十六年八月十五日  │同欣文化事業│  已兌現  │                │
│    │                │          │                    │股份有限公司│          │                │
│    │                │          │                    │（負責人邱龍│          │                │
│    │                │          │                    │潭）        │          │                │
├──┼────────┼─────┼──────────┼──────┼─────┼────────┤
│一０│0000000  │十八萬元  │八十六年十月二十五日│鏵垣企業股份│  已兌現  │                │
│    │                │          │                    │有限公司（負│          │                │
│    │                │          │                    │責人陳美華）│          │                │
├──┼────────┼─────┼──────────┼──────┼─────┼────────┤
│一一│0000000  │三十萬元  │八十六年十一月三十日│同欣文化事業│  已兌現  │                │
│    │                │          │                    │股份有限公司│          │                │
│    │                │          │                    │（負責人邱龍│          │                │
│    │                │          │                    │潭）        │          │                │
├──┼────────┼─────┼──────────┼──────┼─────┼────────┤
│一二│0000000  │四十九萬元│八十六年六月二十日  │  施志松    │  已兌現  │提示兌現後，將款│
│    │                │          │                    │            │          │項匯至中一幼教遊│
│    │                │          │                    │            │          │具企業社（負責人│
│    │                │          │                    │            │          │邱政輝）於臺中商│
│    │                │          │                    │            │          │業銀行北屯分行所│
│    │                │          │                    │            │          │設立之帳戶內    │
└──┴────────┴─────┴──────────┴──────┴─────┴────────┘


司法院資訊處製作；財團法人民間司法改革基金會備份。
